---
title: "Adquisición y preparación de datos"
author: "AndrésAndrés Martínez González"
date: "2026-04-07"
output: html_document
---

```{r setup, include=FALSE}
knitr::opts_chunk$set(echo = TRUE)

pacman::p_load(dplyr, sf, stringr, ggplot2, leaflet, leaflet.extras2, rmapshaper)
data_original = file.path(".", "data_original")
data_procesada = file.path(".", "data_procesada")
```

## Movilidad

Datos de movilidad del 2021 origen-destino. Los datos cuentan con el municipio o ageb de origen (source) y destino (target), así como el número de dispositivos detectados (w) que se desplazaron en diferentes horas del día (0, 6, 10, 14, 17 y 21 horas).

Para este estudio se agruparon los datos acumulados del noviembre y diciembre de 2021 del estado de Yucatán. Para ello se generaron las siguientes funciones.

```{r Funciones de movilidad, include=TRUE}
#' Filtro de movimiento interno
#'
#' Filtra los dispositivos que se movieron dentro de Yucatán.
#'
#' @param DataFreme de movilidad del que se filtrarán los datos.
#' 
#' @returns DataFrame de movilidad filtrado.
#' @export
#'
#' @examples
#' # Ejemplo de filtrado
#' filtro_yucatan_interno(df)
acumular_movilidad <- function(df1, df2) {
  return(bind_rows(df1, df2) %>%
    group_by(source, target) %>%
    summarise(w = sum(w, na.rm = TRUE), .groups = "drop"))
}

#' Estructuración de archivos de movilidad
#'
#' - Lee un archivos de movilidad, asegurandose que las claves geográficas sean leídas correctamente, en string y con el número adecuado de carácteres de acuerdo al tipo, municipio o ageb.
#' - Acumula los que pertenezcan al estado de Yucatán y sean de noviembre y diciembre de 2021.
#' - Guarda los acumulados en archivos en csv
#' - Devuelve las estadíasticas obtenidas en cada lectura
#'
#' @param tipo ["municipio", "ageb"] tipo de archivos a leer.
#' 
#' @returns DataFrame de estadísticas obtenidas.
#' @export
#'
#' @examples
#' # Ejemplo de estructuración de archivos de ageb
#' acumulados_yucatan(tipo = "ageb")
acumulados_yucatan <- function(tipo = "municipio") {
  # archivos disponibles de movilidad
  archivos <- list.files(
    path = file.path(data_original, paste0("movilidad_", tipo)),
    pattern = "*.csv", full.names = TRUE)
  # archivos que sean de noviembre y diciembre
  archivos <- archivos[grepl("_2021_11|_2021_12", archivos)]
  
  estadisticas <- data.frame()
  internos_acumulado <- data.frame()
  llegadas_acumulado <- data.frame()
  salidas_acumulado <- data.frame()
  
  for(archivo in archivos) {
    width_pad_cve <- ifelse(tipo == "municipio", 5, 13)
    df <- read.csv(archivo) %>%
      mutate(# asegurar los caracteres adecuados con ceros a la izquierda
        source = str_pad(as.character(source), width = width_pad_cve, pad = "0", side = "left"),
        target = str_pad(as.character(target), width = width_pad_cve, pad = "0", side = "left"))
    
    # Filtra los que solo se movinron dentro de Yucatán
    internos <- df |> filter(startsWith(source, "31") & startsWith(target, "31"))
    internos_acumulado <- acumular_movilidad(internos_acumulado, internos)
    
    # Filtra los que vienen de otros estados y llegaron a Yucatán
    llegadas <- df |> filter(!startsWith(source, "31") & startsWith(target, "31"))
    llegadas_acumulado <- acumular_movilidad(llegadas_acumulado, llegadas)
    
    # Filtra los que son de Yucatán de origen y salieron a otros estados
    salidas <- df |> filter(startsWith(source, "31") & !startsWith(target, "31"))
    salidas_acumulado <- acumular_movilidad(salidas_acumulado, salidas)
    
    # Guardar estadísticas
    estadisticas <- rbind(estadisticas, data.frame(
      archivo = tail(strsplit(archivo, "/")[[1]], 1), total = sum(df$w), total_filas = nrow(df),
      internos = sum(internos$w), internos_acumulado = sum(internos_acumulado$w),
      internos_filas = nrow(internos), internos_filas_acumulado = nrow(internos_acumulado),
      llegadas = nrow(llegadas), llegadas_acumulado = nrow(llegadas_acumulado),
      salidas = nrow(salidas), salidas_acumulado = nrow(salidas_acumulado)
    ))
  }
  
  write.csv(internos_acumulado, file.path(data_procesada, paste0(tipo, "-interno.csv")), row.names = FALSE)
  write.csv(llegadas_acumulado, file.path(data_procesada, paste0(tipo, "-llegadas.csv")), row.names = FALSE)
  write.csv(salidas_acumulado, file.path(data_procesada, paste0(tipo, "-salidas.csv")), row.names = FALSE)
  write.csv(estadisticas, file.path(data_procesada, paste0(tipo, "-estadisticas.csv")), row.names = FALSE)
  
  return(estadisticas)
}
```


```{r Acumulados por municipio}
estadisticas <- summary(acumulados_yucatan())
estadisticas
```

```{r Acumulados por ageb, eval=FALSE}
summary(acumulados_yucatan(tipo = "ageb"))
```