---
title: "Matriz origen-destino"
author: "Andrés Martínez González"
date: "2026-04-10"
output: html_document
---

```{r setup, include=FALSE}
knitr::opts_chunk$set(echo = TRUE)

pacman::p_load(sf, stringr, dplyr, tidyr, ggplot2, reshape2)
ruta_data = file.path(".", "data_procesada", "zm")
```

**Que es la Matriz origen-destino?**

## Datos por municipio

Lectura de la base de datos estructurada

```{r Lectura de movilidad}
leer_movilidad <- function(granularidad = "municipio") {
  return(read.csv(
    file.path(ruta_data, paste0(granularidad, "-interno.csv"))))
}

movilidad_mun <- leer_movilidad()
head(movilidad_mun)
```

### Matriz origen-destino por municipio

Creación del dataframe con la Matriz origen-destino, las filas corresponden al origen o salida y las columnas al destino o llegada

```{r Creación de matriz od}
matriz_od <- function(df_movilidad) {
  orden <- sort(unique(df_movilidad$source))
  
  return(df_movilidad |>
    mutate(source = factor(source, levels = orden),
           target = factor(target, levels = orden)) |>
    group_by(source, target, .drop = FALSE) |>
    summarise(w = sum(w), .groups = 'drop') |>
    pivot_wider(names_from = target, values_from = w, values_fill = 0))
}

matriz_od_mun <- matriz_od(movilidad_mun)
print(matriz_od_mun)
```

Creación de la visualización de Mapa de calor de la Matríz origen destino.

**Que es un mapa de calor?**

Se configuró para que el gradiente de la escala de colores llegué al límite de 50,000, es decir los valores de 50 mil o más tendrán el gradiente más alto.

Dado el rango de los datos es visiblemente amplio, desde 0 hasta 69,383 y la distribución es muy sesgada, con la mayoría son valores pequeños y pocos valores muy grandes, con aproximadamente el 30-40% de los valores en cero. Se eligió una escala logaritmica para la clasificación, definiendo los rangos desde 0, 1, 10, 100, 1,000, 10,000 hasta 50,000.

```{r Mapa de calor de la matriz od}
mapa_calor <- function(matriz_od) {
  matriz_long <- melt(matriz_od,
                      id.vars = "source",
                      variable.name = "target",
                      value.name = "flujo")

  ggplot(matriz_long, aes(x = target, y = source, fill = flujo)) +
    geom_tile() +
    scale_fill_gradientn(name = "Flujo",
                         limits = c(0, 50000),
                         oob = scales::squish,
                         colors = c("#FFFFFF", "#FF85B2"),
                         values = scales::rescale(
                           c(0, 1, 10, 100, 1000, 10000, 50000))) +
    geom_text(aes(label = flujo), size = 2.3) +
    theme_minimal() +
    theme(axis.text.x = element_text(angle = 45, hjust = 1)) +
    labs(title = "Matriz Origen-Destino", x = "Destino", y = "Origen")
}

mapa_calor(matriz_od_mun)
```

## Datos por localidad

Los datos se estructuraron a partir de las bases de datos de agebs agrupados por ageb y municipio, lo que permite obtener los movimientos dentro del mismo municipio.

### Matriz origen-destino por municipio, obtenidos de localidades

```{r}
movilidad_loc <- leer_movilidad('localidad')
#head(movilidad_loc)

movilidad_mun_loc = movilidad_loc |>
  group_by(source = substr(source, 1, 5),
           target = substr(target, 1, 5)) |>
  summarise(w = sum(w, na.rm = TRUE), .groups = "drop")
#head(movilidad_mun_loc)

matriz_od_mun_loc <- matriz_od(movilidad_mun_loc)
#print(matriz_od_mun_loc)

mapa_calor(matriz_od_mun_loc)
```

### Matriz origen-destino por localidad

```{r}
matriz_od_loc <- matriz_od(movilidad_loc)
#print(matriz_od_loc)
mapa_calor(matriz_od_loc)
```


## Con vectores

```{r}
cabeceras <- st_read(file.path(ruta_data, "cabeceras_municipales.gpkg"))
head(cabeceras)
```

```{r}
plot(cabeceras$geom)
```

```{r}

```

```{r}

```

```{r}

```

